臺灣高等法院民事判決　　　　　　　　 93年度重上字第504號
上　訴　人
即被上訴人　丙○○
訴訟代理人　黃教倫律師
上　訴　人
即被上訴人　基隆區漁會
法定代理人　己○○
訴訟代理人　楊思勤律師
被上訴人即
上　訴　人　甲○○
　　　　　　乙○○
兼　上二人
法定代理人　丁○○
共　　　同
訴訟代理人　王淑琍律師
當事人間請求侵權行為損害賠償事件，上訴人對於中華民國93
年8月19日臺灣基隆地方法院92年度重訴字第38號第一審判決提
起上訴，本院於94年1月5日言詞辯論終結，判決如下：
    主      文
原判決關於命上訴人即被上訴人基隆區漁會、丙○○連帶給付上
訴人即被上訴人丁○○超過新台幣貳佰貳拾萬壹仟伍佰伍拾元本
息，及該部分假執行之宣告，暨訴訟費用之裁判（除確定部分外
）均廢棄。
上開廢棄部分，丁○○在第一審之訴及假執行之聲請均駁回。
基隆區漁會、丙○○其餘上訴駁回。
丁○○、甲○○、乙○○上訴駁回。
關於丁○○請求部分之第一審及第二審訴訟費用（除確定部分外
），由基隆區漁會、丙○○連帶負擔五分之二，餘由丁○○負擔
。關於甲○○、乙○○請求部分之第二審訴訟費用，由兩造各自
負擔。
    事      實
甲、上訴人即被上訴人基隆區漁會、丙○○方面：
一、聲明：上訴聲明：(一)原判決不利於上訴人之部分廢棄。(二)上
    廢棄部分，被上訴人第一審之訴及假執行之聲請均駁回。答
    辯聲明：上訴駁回。
二、陳述：除與原判決記載相同者外，補稱略以：
  (一)證人庚○○於原審言詞辯論期日證稱，在案發前除了找丙○
    ○來估價外，並未找其他廠商等語，係因上訴人於案發前先
    找丙○○前往「查看」原因，估算維修費用而已，倘其修繕
    費用在3萬元以下，雖可能由丙○○承包，然亦非屬必然，
    倘其費用在3萬元以上，90萬元以下者，則仍須再找其他廠
    商進行估價、比價，其估價、比價等之程序，故非必多家廠
    商同時為之甚明。原審遽以證人庚○○上開證詞為上訴人不
    利之認定，自有違誤。
  (二)勞工安全衛生法第17及第18條規定，均以事業單位以其事業
    之全部或一部分交付承攬時為其前提，本件上訴人尚未將該
    污水集中池馬達之故障，交與任何人承攬之前，即因同案上
    訴人丙○○僱用戊○○前往查看，而發生意外，則上訴人顯
    無何違反保護他人之法律之規定可言。且上訴人二人亦無共
    同不法侵權行為。
  (三)扶養費部分：被害人戊○○於案發時年為44歲，依照勞動基
    準法第54條第1款規定，於年滿60歲時，即應強制退休，故
    其所能盡之扶養義務，僅為16年而已。況被害人所從事者係
    屬勞力性之工作，斷不可能持續工作至其老死，自不應以其
    平均餘命計算應履行扶養義務之期間。
  (四)殯葬費部分：依被上訴人所提出之治喪估價單，於右下方亦
    明確表明該估價單非正式收據發票，該估價單僅係用以供被
    上訴人參考，被上訴人迄未提出實際支出費用之收據，憑空
    請求，實難遽採。且所謂殯葬費，係指收殮費及埋葬費而言
    。按現今實務之見解，可請求之項目有棺材費、運屍、運棺
    及靈柩車費、壽衣費、喪葬用品費、墓碑費、埋葬費（參照
    最高法院46年台上字第942號、48年台上字第798號、55年台
    上字第646號、63年台上字第1347號、50年台上字第1464號
    等判決）、遺像及鏡框費（參照最高法院65年台上字第2231
    號判決）、誦經祭典費（參照最高法院54年台上字第3190號
    判決、63年台上字第1347號判決）。因此，被上訴人所請求
    殯葬費之項目，其中第26、29、36、37、41、43、66、67、
    68、77、78、79、80、92、94、95、97、98、100、101等項
    目，與收殮費及殯葬費無直接關係，顯非必要費用，其金額
    合計13萬7千6百50元部分，均應自殯葬費中扣除。再本件被
    害人戊○○生前以打零工維生，依其經濟狀況，殯葬費實無
    高達67萬9千2百50元之可能與必要；況殯葬費之賠償範圍亦
    應以實際支出之費用為準，被上訴人對此尚未舉證證明。
  (五)被害人戊○○從事水電方面之工作已有多年之經驗，對於污
    水集中池可能積存有毒氣體乙事，理應知之甚詳。且該污水
    集中池係儲存污水之處，一旦打開池蓋，即可聞到濃厚之刺
    鼻味道，因此，上訴人於案發前，即提醒應多加謹慎注意。
    詎被害人疏於注意，未採取必要之防護措施，致發生此一不
    幸事故，衡情被害人顯然與有過失，依法理被上訴人應承擔
    其與有過失，其請求之賠償金額應減輕或免除之。而被害人
    戊○○與有過失，原審對此未經審酌，遽命上訴人等連帶給
    付被上訴人丁○○80萬元之慰撫金、甲○○、乙○○各60萬
    元之慰撫金，似嫌過高。
三、證據：除援用第一審所提證據外，補提估價單影本乙紙為證
    。
乙、被上訴人即上訴人丁○○等三人方面：
一、聲明：答辯聲明：上訴駁回。上訴聲明：(一)原判決不利於上
    訴人部份廢棄。(二)右廢棄部份被上訴人等應再連帶給付上訴
    人丁○○新台幣（下同）150萬元、連帶給付上訴人甲○○
    100萬元整、連帶給付上訴人乙○○100萬元整，及各自92年
    1月11日起至清償日止，按年息5%計算之利息。(三)上訴人等
    願供擔保，請准宣告假執行。
二、陳述：除與原判決記載相同者外，補稱略以：
  (一)民法第189 條但書及勞工安全衛生法第17條等規定，對於定
    作人（事業主）將工作發包他人承攬時都要求其應為必要之
    指示，何況是尚未將工程發包，所有情狀仍在定作人（事業
    主）指揮、監督、控制中，依舉輕明重之法理，基隆區漁會
    仍應受上開法律規定之拘束。抑有進者，類此以承攬為前題
    之估價情事，依相類似情事應為相類似處理法則，亦應類推
    適用上開法律規定，基隆區漁會顯難以尚未達成承攬契約解
    免其責。
  (二)被害人戊○○係依照雇主丙○○之指示，進入該污水集中池
    工作，難認其有何過失。
  (三)喪葬費部分：
  1.被害人戊○○正值壯年，突遭變故而死於非命實屬悲慘至極
    ，依照一般民間習俗，至親之人多以較隆重之儀式，期望枉
    死親人早登西方極樂，而丁○○與被害人戊○○夫妻感情甚
    篤，願以隆重儀式慰藉死者在天之靈，符合一般人正當合理
    之期待。是以第29項樂隊1萬元、第43項電子琴4千元、第79
    項代辦酒席2萬元等支出應屬合理，不應剔除。而第66 項紙
    紮及第77項禮簿、謝帖、簽名簿等支出，本即為台灣民間信
    仰中舉辦往生告別儀式所必要支出之項目。又民間習俗亦有
    讓亡者親友送亡者最後一程之慣例，故第80項代辦交通車之
    費用應屬合理正當。復以第70項毛巾6千元、第72項小手帕1
    千5百元係感謝過程中幫忙或慰問被上訴人等之親友，與其
    等是否贈送墊儀並無必然之關係，且符合人民道德情感，準
    此，該等費用之請求亦無不合。原審判決竟將上開費用剔除
    ，實難謂當。又收據憑證並不以一定形式之憑證為必要，且
    民間一般葬儀社大多以此種估價定單作為收據憑證，況該憑
    證逐項費用詳為記載，亦經葬儀社蓋用印章，被上訴人所提
    之喪葬費憑據真實無誤。
  2.上訴人抗辯應予剔除之項目未見敘明主張應剔除費用為何非
    屬其所認「棺材費、運屍、運棺及靈柩車費（26、29、41、
    43、80等項應認屬於運屍、運棺及靈柩車費用，蓋該等費用
    應包括送至殮葬或祭祀地，被害人死於非命已屬悲慘至極，
    而民間習俗本即有讓亡者親友送亡者最後一程之慣例）、壽
    衣費、喪葬用品費、墓碑費、埋葬費、遺像及鏡框費、誦經
    祭典費（36、37、66、67、68、77、78、79  、92、94、95
    、97、98、100、101等費用為喪葬用品費或誦經祭典費應無
    疑義）」等費用，空言抗辯，顯不足採。上訴人所援判決僅
    為法官對於過去且為個案之認定，依最高法院近來之見解，
    均以尊重宗教信仰自由為前題，認應斟酌當地喪禮習俗及宗
    教上之儀式定之，且參照遺產及贈與稅法第17條第10款規定
    ，明訂喪葬費用扣除額為100萬元，亦即認定一般喪禮花費
    在100萬元範圍內尚屬合理。
  (四)扶養費部分：原審逕依91年度扶養親屬寬減額每人7萬4千元
    為扶養費之計算標準，其數額非但遠低於政府依照「社會救
    助法」第4條規定，認定「低收入戶」進而予以生活扶助、
    醫療補助等給付行政措施之所得標準（93年度台灣省每人每
    月最低生活費標準為8,529元），依被上訴人等之年齡及身
    份，亦無法滿足維持其基本生活之最低需求，顯然違反具有
    憲法位階效力之「人性尊嚴原則」。被上訴人等仍主張應依
    國人年平均消費額每人28萬元計算扶養費，始符實際需求。
  (五)慰撫金部分：被上訴人等仍主張上訴人等應連帶給付被上訴
    人丁○○、甲○○以及乙○○等三人每人各200 萬元之慰撫
    金始為允當。原審僅斟酌丙○○為一水電包商之事實，來權
    衡兩造之身分、地位、經濟能力等事項，以決定賠償之數額
    ，致使被上訴人等獲得較為不利之認定，卻未斟酌基隆區漁
    會為一依法設立之組織，具有龐大之資產，尚設有信用部得
    以吸收存款或貸放資金並賺取利息收益等情形，經濟能力非
    常強大等事實。且丙○○雖為一水電包商，然其與基隆區漁
    會之關係良好，該漁會絕大部分工程幾乎全部交由丙○○承
    包裝修，此外丙○○還有其他工程收入，其所得自不在少數
    。故原審判決實有低估上訴人等身分、地位、經濟能力之情
    形，並惡化被上訴人等之法律地位，其判決亦難謂當。
三、證據：援用第一審所提證據。
    理      由
壹、程序方面
    上訴人即被上訴人丁○○、甲○○、乙○○等三人（下稱丁
    ○○等三人）於原審請求上訴人即被上訴人基隆區漁會、丙
    ○○應連帶給付丁○○577萬6千7百78元。甲○○334萬
    3千5百74元。乙○○352萬6千6百96元，及各自起訴狀繕
    本送達之翌日起至清償日止，按年息5%計算之利息（原判決
    就333萬2千7 百66元部分為丁○○敗訴之判決，就238萬8千
    5百50元部分為甲○○敗訴之判決，就252萬3千2百72元為乙
    ○○敗訴之判決）。其於上訴本院後僅請求應再連帶給付上
    訴人丁○○新台幣150萬元 、甲○○100萬元、乙○○100萬
    元及其利息。
貳、實體部分
一、丁○○等三人起訴主張：被害人戊○○分別係丁○○之夫，
    甲○○、乙○○之父，原受僱於丙○○，民國91年4月23日
    ，因丙○○承攬基隆區漁會所屬碧砂漁港魚貨直銷中心之污
    水集中池馬達維修工程。因丙○○違反勞工安全衛生法第5
    條第1項第7款之規定，事前未採取適當措施將污水集中池內
    硫化氫濃度降低至不超過勞工作業環境空氣中有害物容許濃
    度標準10ppm以下，亦未測定污水集中池空氣中有害氣體濃
    度，復未置備空氣呼吸器等呼吸防護具、梯子、安全帶或救
    生索等設備，在該污水集中池內硫化氫濃度高達24ppm、一
    氧化碳濃度高達12ppm，氧氣濃度僅有20.6%之情形下，貿然
    指揮戊○○進入污水集中池內作業，致戊○○進入污水集中
    池後，因吸入大量硫化氫、一氧化碳等有毒氣體，導致腦部
    缺氧窒息昏厥，經送醫搶救，仍於同年月24日晚，因腦部缺
    氧窒息不治死亡。基隆區漁會為系爭工程之定作人，依勞工
    安全衛生法第17條負有「應於事前告知該承攬人有關其事業
    工作環境、危害因素暨本法及有關安全衛生規定應採取之措
    施」之義務，其疏未告知，且丙○○亦無符合其業務所應具
    備之資格，亦無預防或排除其執行業務上可能面臨危險之能
    力，其前承攬基隆區漁會之工程，均持其他商號之發票請款
    ，上開情事為基隆區漁會知之甚稔，卻仍將系爭工程交由丙
    ○○承作，於定作及指示顯有過失；復違反保護他人之水污
    染防治法第28條、事業水污染防制措施及排放廢（污）水管
    理辦法第51之1條等法令，依民法第184條第一項前段、第
    184 條第2項、第189條、第191條第1項及第191條之3等規定
    ，應負損害賠償責任。其等二人之過失行為，均為損害之共
    同原因，即所謂行為關聯共同，亦足成立共同侵權行為，依
    民法第185條第1項前段規定，應負連帶賠償責任。爰請求上
    訴人連帶給付丁○○即被害人戊○○之配偶殯葬費67萬9
    千2百50元，扶養費309萬7千5百28元，及精神慰撫金200萬
    元，共計577萬6千7百78元。甲○○扶養費134萬3千5百74
    元，及精神慰撫金200萬元，共計334萬3千5百74元。乙○
    ○扶養費152萬6千6百96元，及精神慰撫金200萬元，共計
    352萬6 千6百96元，及各自起訴狀繕本送達之翌日起至清償
    日止，按年息5%計算之利息。
二、基隆區漁會、丙○○則以：基隆區漁會僅係請丙○○前往查
    看污水池抽水馬達無法抽水之情形，尚在比價及議價階段，
    僅屬要約之引誘，尚未有任何僱傭或委任關係，且基隆區漁
    會所經營之魚貨直銷中心，係向行政院農業委員會漁業署承
    租土地及建物而經營，並非該建物之所有權人，對於系爭污
    水集中池，已設置有抽水馬達，對於「有疏漏污染物或廢（
    污）水至水體之虞」，顯已採取維護及防範之措施，且經基
    隆市政府核發「基隆市廢（污）水排放許可證」在案，基隆
    區漁會自無民法第189條、第191條及第191條之3之適用，亦
    未違反勞工安全衛生法第5條第1項第7款、第17條、事業水
    污染防制措施及排放廢（污）水管理辦法第51條之1及水污
    染防治法第28條之規定，不應負損害賠償責任；關於被上訴
    人請求之殯葬費、扶養費及精神慰撫金均過高；又戊○○未
    盡自行注意、保護之責任，於本件損害之發生或擴大，亦與
    有過失，被上訴人自應繼受被害人之與有過失，應減輕或免
    除賠償額等語置辯。
三、丁○○（50年1月3日生）主張其為戊○○（47年11月4日生
    ）之配偶；甲○○（83年4月27日生）、乙○○（85年6月14
    日生）為戊○○之子女；戊○○於前開時地受丙○○指示，
    至基隆區漁會碧砂漁港魚貨直銷中心之污水集中池進行維修
    工作時，因污水集中池內硫化氫有害物氣體濃度過高，復在
    未備置呼吸防護具、梯子、安全帶或救生索下，在污水集中
    池內硫化氫濃度高達24ppm、一氧化碳濃度高達12ppm，氧氣
    濃度僅有20.6%之情形下，入池內作業，因吸入大量硫化氫
    、一氧化碳等有毒氣體，腦部缺氧窒息昏厥，經送醫仍不治
    死亡，丙○○因業務過失致死罪，經台灣基隆地方法院以91
    年度基簡字第819號及92年度簡上字第1號刑事判決丙○○罪
    刑確定在案等事實，業據丁○○等三人提出戶藉謄本（92年
    附民1號卷8頁）、判決書等件在卷可稽（原審卷4頁），復
    為丙○○所不爭執，應認為真正。
四、基隆區漁會雖否認其與丙○○間有承攬關係，辯稱當時只是
    請丙○○前往估價而已，尚未成立承攬契約，即無民法所謂
    定作人責任可言。經查：
  (一)丙○○前於檢察官偵訊中稱「前一日漁會打電話給我說水池
    內深水馬達故障，我去現場勘查後，晚上打電話給王（戊○
    ○），請他於隔日與我一起去工作。」、「（當日至現場）
    帶鋸子、鐵鎚、切割器等」；又稱「他（戊○○）的薪資以
    日薪計算，視工程難易決定工資，他的工資是二千元至二千
    二百元之間，工資是在工作前估價後事先約定的」。戊○○
    確係因丙○○之僱用而前往現場工作，其與丙○○間有僱傭
    關係者甚明。基隆區漁會雖稱丙○○僅是前往查看估價而已
    ，與之尚無承攬關係存在。但查，證人辛○○即基隆區漁會
    漁貨直銷中心展示中心主任，於91年4月25日警訊中證稱：
    「（問：那些工人（指丙○○及戊○○）當時是在從事何項
    工程？）因我們深水馬達故障請他們修理。（何人僱工？）
    我們漁會僱的。我們漁會的小工程大都是由丙○○所做。」
    ；另證人庚○○即漁會漁貨直銷中心主任於91年4月25日偵
    查中稱：「（問：本件如何找死者來工作？）我們漁會即碧
    砂魚港內的臨時小型維修工程通常會找水電包商丙○○先生
    來承做，在九十一年四月二十二日我們發現污水池內有一馬
    達無法抽水，所以我就打電話請丙○○來查看，陳在當天下
    午即有來查看，二十三日上午他帶戊○○來工作」；丙○○
    於91年5月12日警訊中亦稱：「（事發當天）我七時左右先
    到現場抽水及準備工具，大約在八時左右我朋友戊○○也到
    現場準備工作，約八時三十分左右戊○○看廢水池裡的水抽
    的差不多了，他就說要先下去看，我就在上面看如何下去修
    」等語（此部分證詞業經原審調閱相驗卷屬實，復為兩造所
    不爭執）。依證人所述過程，丙○○已於二十二日下午即已
    前往查看，隔天即僱工（戊○○）並攜帶工具前往，且將水
    池之水抽掉，核其情節，顯非僅是前往查看估價而已，否則
    丙○○豈有花錢僱工之理，應認當時基隆區漁會與丙○○間
    之承攬契約即已成立，至其承攬報酬係視抽水馬達等之損害
    程度另估，應僅是另約定報酬額而已，並不影響承攬契約之
    成立。
  (二)基隆區漁會雖於原審另提出其第十一屆理事會第三次會議決
    議通過，並報請基隆市政府以82年11月11日建漁字第088108
    號函同意備查之「基隆區漁會財務支付注意事項」，其中第
    2條器材用具及修繕類第3款規定：「三萬元以上，九十萬元
    以下，比價、議價後簽請總幹事、理事長決行，並請監事會
    監標驗收」，資以證明丙○○當時帶同戊○○只是前往查看
    估價而已。但證人庚○○前於原審即已證述前情，丙○○前
    即已前往查看過，並僱用戊○○攜帶工具前往，應非僅是前
    往查看而已。再者，縱如基隆區漁會所辯，伊只是請丙○○
    前往估價而已，但按契約成立前之交涉過程中，契約當事人
    間仍負保護義務，承攬契約之定作人於契約成立之交涉過程
    ，基於保護義務，對於其指示或定作有過失者，亦應負賠償
    責任，戊○○既受僱於丙○○，縱只是輔助丙○○前住查看
    估價，亦應同受此保護。依此，丁○○等三人主張，縱在承
    攬前之估價過程，亦應類推適用定作人責任等語，尚非無據
    ，基隆區漁會以此為辯，應無可採。
五、關於是否適用勞工安全衛生法第17條第1項規定之爭議
  (一)本件如前述無論係基於承攬契約，或契約成立前保護義務履
    行，基隆區漁會之定作或指示如有過失時，即應負民法第
    189條責任，而丁○○等三人主張基隆區漁會過失存在，但
    為基隆區漁會所否認，即應再檢討基隆區漁會過失之有無。
    按「事業單位以其事業之全部或一部分交付承攬時，應於事
    前告知該承攬人有關其事業工作環境、危害因素暨本法及有
    關安全衛生規定應採取之措施」，勞工安全衛生法第17條第
    1項定有明文。此亦係民法第184條第2項所稱之保護他人之
    法律，事業單位如有違反未告知承攬人者，先推定其有過失
    。
  (二)被害人戊○○係受僱於丙○○之債務履行輔助人，同受本條
    承攬人有被告知危害因素存在之保護。又行政院勞工委員會
    78年6月編印，為兩造所不爭執之缺氧作業管理人員訓練教
    材記載，「食品工廠、屠宰場、魚市場、大飯店廚房的下水
    槽、廁所處理槽等處的污水所含成分是微生物最好的營養，
    其所含的好氧性菌會消耗氧，嫌氣菌會製造二氧化碳、甲烷
    、硫化氫等氣體」。而本件事故原因，為該污水集中池積存
    硫化氫氣體，此有行政院勞工委員會北區勞動檢查所91年6
    月6日勞北檢字第09110075350號災害檢查初步報告書可稽，
    而基隆區漁會將系爭維修工程交付丙○○承攬時，僅提醒下
    面會臭等語，業據丙○○於原審法院陳述明確（原審卷284
    頁），基隆區漁會並未將污水集中池之環境、危害因素等告
    知承攬人，依上開說明，係違反保護他人之法律，而推定其
    有過失。
六、按「因故意或過失，不法侵害他人之權利者，負損害賠償責
    任」、「違反保護他人之法律，致生損害於他人者，負賠償
    責任」、「數人共同不法侵害他人之權利者，連帶負損害賠
    償責任；不能知其中孰為加害人者，亦同」，民法第184條
    第1項前段、第184條第2項、第185條第1項分別定有明文。
    本件戊○○死亡事故發生原因，為污水集中池積存硫化氫氣
    體，基隆區漁會於將污水集中池之馬達維修工程交付丙○○
    承攬時，未告知丙○○及其債務履行輔助人該危險因素，丙
    ○○亦未採取適當措施降低及檢查有毒氣體之濃度，及配置
    呼吸護具及安全設備，亦有過失，基隆區漁會與丙○○之過
    失，均為造成戊○○死亡之共同原因，具有行為關連共同性
    ，應負共同侵權行為責任。
七、又「不法侵害他人致死者，對於支出殯葬費之人，亦應負損
    害賠償責任」；「被害人對於第三人負有法定扶養義務者，
    加害人對於該第三人亦應負損害賠償責任」、「不法侵害他
    人致死者，被害人之父、母、子、女及配偶，雖非財產上之
    損害，亦得請求賠償相當之金額」，民法第192條第1項、第
    2項、第194條定有明文。丁○○等三人基於共同侵權行為之
    損害賠償請求權，請求上訴人連帶賠償，既有理由，茲就丁
    ○○等三人請求之金額，應否予以准許，分述如下：
  (一)丁○○請求殯葬費67萬9千2百50元部分：
    丁○○為被害人戊○○所支出之殯葬費，共計67萬9千2百50
    元，固據提出估價單一紙為憑；惟按殯葬費為收殮及埋葬費
    用，其賠償範圍應以實際支出之費用為準，且應斟酌被害人
    當地之習俗、被害人之身分、地位及生前經濟狀況決定之，
    經查被害人身前為水電工，依照其89年度及90年度綜合所得
    稅申報核定通知書，各該年度所得各為36萬6,049元及51萬9
    千3百88元，依該估價單明細表所示，其中第29項樂隊1萬元
    、第43項電子琴4千元、第66項紙紮2萬5千元、第77項禮簿
    、謝貼、簽名簿3百元、第79項代辦酒席2萬元、第80項代辦
    交通車3千元，非殯葬禮儀所必須，第70項毛巾6千元、第72
    項小手帕1千5百元，係對贈送奠儀親友之回饋，共計6萬9千
    8百元，均應予剔除外，其餘之費用合計為60萬9千4百50元
    ，自屬殯葬之必要費用。另上訴人抗辯第26項擇日司儀引葬
    、第41項開路鼓，可認屬埋葬過程所需費用之一，第36項庫
    錢、第37項紅箱、第67項五牲、三牲、大碗、第68項四果酒
    、第78項泣領、第94項供飯、第95項做七水果、第97項頭七
    貢品、二七貢品、第98項三七貢品、四七貢品、第100項小
    錢、第101項往生錢，依習俗可認屬喪葬用品費，第92項代
    支各項小費1萬2千元為籌辦喪葬過程所可容許之支出，皆不
    應扣除。至於上訴人抗辯喪葬費過高云云，惟按依照民間習
    俗，多以較隆重之儀式，期望枉死親人早登西方極樂，而被
    害人戊○○正值壯年，突遭事故，英年早逝，丁○○身為配
    偶，願以隆重儀式，慰藉死者在天之靈，亦難謂費用過高。
  (二)丁○○、甲○○、乙○○分別請求扶養費309萬7千5百28元
    、134萬3千5百74元、152萬6千6百96元部分：
  (1)丁○○為被害人戊○○之配偶，甲○○、乙○○為戊○○之
    子女，已如前述，戊○○為丁○○、甲○○、乙○○之法定
    扶養義務人，堪可認定。丁○○名下僅有一自住之不動產，
    依其所提之91年度綜合所得稅各類所得資料清單，其全年所
    得僅4萬2千2百82元，又須照顧二名年幼子女，應認不能以
    自己之財產維持生活，而甲○○、乙○○分別於83年4月27
    日、85年6月14日出生，於被害人戊○○於91年4月24日死亡
    時，分別為7歲、5歲，均屬無謀生能力及不能維持生活之人
    。又因甲○○、乙○○成年後，亦應共同負擔丁○○之撫養
    義務，故戊○○分別自甲○○、乙○○成年後，其對丁○○
    之扶養義務各為1/2、1/3。
  (2)丁○○等三人主張渠等之扶養費，應按國人每人每年平均消
    費額28萬元計算扶養費。惟查戊○○生前89、90年度全年綜
    合所得僅為36萬6,049元及51萬9千3百88元，有89年度及90
    年度綜合所得稅申報核定通知書在卷可稽，丁○○雖主張戊
    ○○平均一年收入近百萬元，惟依丁○○所提出之戊○○之
    記事簿所載，戊○○所從事者係屬零工，無固定工作天數，
    自無法以每日2千2百元計算全年之所得，是即難認戊○○生
    前得依前揭標準盡其對丁○○等三人之法定扶養義務。本院
    認應依91年度親屬扶養寬減額每人7萬4千元計算，方屬合理
    。
  (3)被害人戊○○為47年11月4日生，死亡時為43歲，依內政部
    91年台閩地區簡易生命表，其平均餘命為32.83歲，丁○○
    於戊○○死亡時，為41歲、平均餘命為39.36年（見卷附91
    年台閩地區簡易生命表），然被害人至勞工強制退休年齡60
    歲止，所能工作之年數為16年又193天即16.53年，則丁○○
    得請求被害人扶養之時間應以被害人所能工作之年數計算。
    甲○○、乙○○自戊○○死亡時起至渠等成年尚有12年又3
    天、14年又51天即14.139726年。
  (4)依霍夫曼計算法扣除中間利息：
    丁○○請求一次給付之金額為79萬2千1百元。
    I、甲○○、乙○○成年前，丁○○請求一次給付之金額：
      年別5%複式霍夫曼計算法（第一年不扣除中間利息），其
      計算式為：[74000*9.00000000（此為應受扶養12年之霍
      夫曼係數）]=709668（小數點以下四捨五入）。
      完整計算式：
      年金現值=[74000+74000/(1+0.05*1)+74000/(1+0.05*2)+
      74000/(1+0.05*3)+74000/(1+ 0.05*4)+74000/(1+0.05*5
      74000/0/(1+0.05*6)+74000/(1+0.05*7)+74000/(1+0.05*
      8)+/ 74000/(1+0.05*9)+74000/(1+0.05*10)+ 74000/(
      1+0.05*11)]=709668（小數點以下四捨五入）。
    II、甲○○已成年、乙○○未成年期間，丁○○請求一次給
      付之金額：
      [74000*10.  00000000（此為應受扶養14年之霍夫曼係數
      ）+74000*0.14*（11.00000000-00.00000000）]除以2（
      受扶養人數）減去[74000*9.00000000（此為應受扶養12
      年之霍夫曼係數）]除以2（受扶養人數）=  48596
    III、乙○○成年後，丁○○請求一次給付之金額：
      [74000*11.00000000（此為應受扶養16年之霍夫曼係數）
      +74000*0.53*（12.00000000- 00.00000000）]除以3（受
      扶養人數）減去[74000*10.00000000（此為應受扶養14年
      之霍夫曼係數）+74000*0.14*（11.00000000-
      00.00000000）]除以3（受扶養人數）=33836
    Ⅳ、以上共計：709668＋48596＋ 33836=792100
    甲○○得請求一次給付之金額為35萬5千0百24元。
      （此為應受扶養12.008191年之霍夫曼係數）
      除以2（受扶養人數）=355024（小數點以下四捨五入）
    乙○○得請求一次給付之金額為40萬3千4百24元。
      （此為應受扶養14年之霍夫曼係數）除以2（受扶養人數
      ）=403424（小數點以下四捨五入）
  (三)丁○○等三人分別請求慰撫金各200萬元部分：
    查丁○○為被害人戊○○之配偶，甲○○、戊○○為被害人
    之子女。丁○○中年喪偶，甲○○、乙○○早年失怙，渠等
    精神所受打擊，誠屬重大。經審酌丁○○為高職畢業，無工
    作；甲○○、乙○○均為稚子；丙○○為一水電包商等情，
    本院斟酌實際情況，及兩造之身分、地位、經濟能力等，認
    為丁○○請求200萬元，尚屬過高，應以80萬元方屬相當；
    甲○○、乙○○每人各請求200萬元，亦屬過高，應各以60
    萬元為相當。
  (四)綜上所述，丁○○得請求之金額為220萬1千5百50元，甲○
    ○得請求之金額為95萬5千0百24元，乙○○得請求之金額為
    100萬3千4百24元。
八、就戊○○是否與有過失之爭議部分
    基隆區漁會及丙○○辯稱戊○○自己對於死亡之發生亦與有
    過失等語。但查本件事故的原因為污水集中池積存硫化氫氣
    體，基隆區漁會於將污水集中池之馬達維修工程交付丙○○
    承攬時，未告知其履行輔助人戊○○該危險因素，而丙○○
    亦未採取適當措施降低及檢查有毒氣體之濃度，及配置呼吸
    護具及安全設備，被害人戊○○進入污水集中池工作，既係
    受僱工作之履行，在僱用人未提供呼吸護具及安全設備及未
    受告知工作之危險存在因素，復未違反丙○○之指示前提下
    ，難認其有何過失可言，基隆區漁會及丙○○所辯，應無足
    採。
九、綜上所述，上訴人即被上訴人丁○○等三人本於侵權行為之
    法律關係，請求上訴人即被上訴人基隆區漁會、丙○○連帶
    給付丁○○220萬1千5百50元（按原審判命給付244萬4千0百
    12元）、給付甲○○95萬5千0百24元（如原審所命給付金額
    ）、給付乙○○100萬3千4百24元（如原審所命給付金額）
    ，及均自92年1月11起至清償日止，按週年利率5%計算之利
    息，為有理由，應予准許。逾此所為請求，則為無理由，應
    予駁回。
  原審就丁○○部分命基隆區漁會及丙○○給付超過上開應准
    許部分，為基隆區漁會及丙○○敗訴之判決，並為假執行之
    宣告，自有未洽。基隆區漁會及丙○○上訴意旨就此部分指
    摘原判決不當，求予廢棄改判，為有理由。至於上開應准許
    部分，原審判命基隆區漁會及丙○○連帶給付，並為假執行
    之宣告，核無違誤，其等上訴意旨，就此部分，仍執陳詞，
    指摘原判決不當，求予廢棄，為無理由，應駁回其上訴。至
    上開應予駁回部分，上訴人即被上訴人丁○○指摘原判決不
    當，求予廢棄改判，即屬無據應予駁回其上訴。
  乙○○及甲○○部分，原審就上開應准許部分，判命基隆區
    漁會及丙○○連帶給付，經核並無違誤。兩造各就其敗訴部
    分上訴，指摘原判決不當，求予廢棄改判，為無理由，均應
    駁回其上訴。
十、據上論結，本件上訴人基隆區漁會及丙○○上訴為一部有理
    由，一部無理由，上訴人丁○○、甲○○、乙○○之上訴為
    無理由，爰判決如主文。
中　　華　　民　　國　　94　　年　　1 　　月　　19　　日
                  民事第二庭審判長法　官  吳謙仁
                                　法　官  蘇瑞華
                                  法　官  魏大喨
正本係照原本作成。
如不服本判決，應於收受送達後二十日內向本院提出上訴書狀，
其未表明上訴理由者，應於提出上訴後二十日內向本院補提理由
書狀（均須按他造當事人之人數附繕本）上訴時應提出委任律師
或具有律師資格之人之委任狀；委任有律師資格者，另應附具律
師資格證書及釋明委任人與受任人有民事訴訟法第四百六十六條
之一第一項但書或第二項（詳附註）所定關係之釋明文書影本。
中　　華　　民　　國　　94　　年　　1 　　月　　20　　日
　　　　　　　　　　　　　　　　　書記官  李華安
附註：
民事訴訟法第四百六十六條之一（第一項、第二項）：
對於第二審判決上訴，上訴人應委任律師為訴訟代理人。但上訴
人或其他法定代理人具有律師資格者，不在此限。
上訴人之配偶、三親等內之血親、二親等內之姻親，或上訴人為
法人、中央或地方機關時，其所屬專任人員具有律師資格並經法
院認為適當者，亦得為第三審訴訟代理人。
